---
title: "analisis_de_internet"
format: html
editor: visual
---

```{r}
library(dplyr)
library(tidyr)
library(janitor)

```

## 1)Lectura de CSV

Luego de abrir las librerias necesarias, utilizo la funcion ***read.csv*** para leer los archivos csv desde donde trabajare y las guardare en el *environment* con los nombres "[internet]{.underline}" - para los datos sobre el uso y los usuarios del internet- y metadata - para los metadatos de los paises -

```{r}

internet <-  read.csv("../data/internet_users_world_wide.csv", skip = 4)

metadata <- read.csv("../data/metadata_countries_internet_users.csv")

names(internet)
```

## 2 y 3) Pivoteo y NA's

Utilizo la funcion *pivot_longer* para cambiar el formato de la tabla a un fromato **Long.** De esta forma, en vez de tener una tabla con cada año como columna, obtengo una tabla con una columna de año y otra con los valores por cada año para cada país. ^~\[Guardo\ la\ base\ long\ en\ una\ nueva\ variable\ para\ tener\ un\ registro\ de\ los\ cambios\ en\ la\ base\ de\ datos\]~^

```{r}
internet_long <- internet %>%
  pivot_longer(
    cols = -c(Country.Name, Country.Code, Indicator.Name, Indicator.Code),
    names_to = "year",
    values_to = "internet_users"
  )
```

Con [***drop_na***]{.underline} elimino los datos NA de la tabla para quedarme solo con los que necesito de cada país.

```{r}
internet_long <- internet_long %>%
  drop_na(internet_users)
```

## 4) Cruce de Datos

Con ***left_join*** unifico las bases de datos de [*internet*]{.underline} y de [*metadata*]{.underline} para tener un solo dataframe. Al hacer left join lo que hago es: agregar al dataframe de [*internet*]{.underline} las columnas de [*metadata*]{.underline} que no aparecen en el primero ( Income group, Region) ~*\[Para\ no\ perder\ datos\ hago\ el\ left_join\ en\ un\ nuevo\ dataframe,\ pero\ se\ puede\ modificar\ directamente\ sobre\ la\ base\ de\ datos\ original\]*~

```{r}
datos <- internet_long %>% 
  left_join (metadata, by = "Country.Code")
```
