---
title: "analisis_de_internet"
format: html
editor: visual
---

```{r}
library(dplyr)
library(tidyr)
library(janitor)

```

## 1)Lectura de CSV

Luego de abrir las librerias necesarias, utilizo la funcion ***read.csv*** para leer los archivos csv desde donde trabajare y las guardare en el *environment* con los nombres "[internet]{.underline}" - para los datos sobre el uso y los usuarios del internet- y metadata - para los metadatos de los paises -

```{r}

internet <-  read.csv("../data/internet_users_world_wide.csv", skip = 4)

metadata <- read.csv("../data/metadata_countries_internet_users.csv")

# Limpio las bases

internet <- internet %>% clean_names()
metadata <- metadata %>% clean_names()

```

## 2 y 3) Pivoteo y NA's

Utilizo la funcion *pivot_longer* para cambiar el formato de la tabla a un fromato **Long.** De esta forma, en vez de tener una tabla con cada año como columna, obtengo una tabla con una columna de año y otra con los valores por cada año para cada país. ^~\[Guardo la base long en una nueva variable para tener un registro de los cambios en la base de datos\]~^

```{r}
internet_long <- internet %>%
  pivot_longer(
    cols = starts_with("x"),
    names_to = "year",
    values_to = "internet_users"
  ) %>%
  mutate(year = as.numeric(gsub("x|X", "", year))) %>%
  filter(year >= 2013 & year <= 2023) %>%
  drop_na(internet_users)
```

Con [***drop_na***]{.underline} elimino los datos NA de la tabla para quedarme solo con los datos de usuarios que necesito de cada país.

## 4) Cruce de Datos

Con ***left_join*** unifico las bases de datos de [*internet*]{.underline} y de [*metadata*]{.underline} para tener un solo dataframe. Al hacer left join lo que hago es: agregar al dataframe de [*internet*]{.underline} las columnas de [*metadata*]{.underline} que no aparecen en el primero ( Income group, Region) ~*\[Para no perder datos hago el left_join en un nuevo dataframe, pero se puede modificar directamente sobre la base de datos original\]*~

```{r}
datos <- internet_long %>% 
  left_join(metadata, by = "country_code") %>%
  drop_na(income_group)
```

## 5) Agregación

Para poder testear la hipotesis necesito hacer una tabla que agrupe los High Income y los Low Income y obtener el promedio para cada grupo.

```{r}
tabla_final <- datos %>%
  group_by(year, income_group) %>%
  summarize(
    promedio_internet = mean(internet_users, na.rm = TRUE),
    .groups = "drop"
  )
```

Con ***group_by*** agrupo en una tabla por año y grupo de ingreso; con ***summarize*** calculo la metrica para grupo presentado. Con la función ***mean*** obtengo el promedio de usuarios de internet de cada grupo en cada año e ignoro los NA's con ***na.rm=TRUE***

Con .***group*** vuelvo a eliminar filas sin datos que no me sirven para el analisis de la hipotesis.

```{r}
tabla_final$income_group <- factor(
  tabla_final$income_group,
  levels = c(
    "Low income",
    "Lower middle income",
    "Upper middle income",
    "High income"
  )
)
```

Con la funcion ***factor*** se transforma la variable [*“IncomeGroup”*]{.underline} en una tabla ordenado, estableciendo una jerarquía entre los niveles de ingreso presentados para facilitar la interpretación de los resultados y el testeo de la hipotesis.

\# [**Hipotesis**]{.underline}: *"En la última década (2013-2023), las regiones compuestas por países de ingresos bajos (Low income y Lower middle income) han mostrado una tasa de crecimiento porcentual en el acceso a internet superior a la de las regiones de ingresos altos (Upper middle income y High Income), aunque su penetración absoluta siga siendo significativamente menor."*

Luego "despivoteo" la base de datos para que me quede en formato ***Wide*** para una lectura de fatos más facil.

```{r}
tabla_wide <- tabla_final %>%
  pivot_wider(
    names_from = income_group,
    values_from = promedio_internet
  ) %>%
  arrange(year)
```

Uso la función **arrange** para ordenar los promedios por año y obtener al tabla wide ordenada por año y por ingresos

## Exportar resultados

```{r}
write.csv(
  tabla_wide,
  "../output/resultado_hipotesis.csv",
  row.names = FALSE
)
```
